【裁判字號】    97,消債更,39
【裁判日期】    980619
【裁判案由】    更生事件
【裁判全文】
臺灣士林地方法院民事裁定            97年度消債更字第39號
債  務  人  林吳約佑原名：林.
                        號3樓.
代  理  人  乙○○
上列當事人聲請更生事件，本院裁定如下：
    主  文
債務人林吳約佑（原名：林吳龍）自中華民國九十八年六月二十
二日十七時起開始更生程序。
命司法事務官進行本件更生程序。
    理  由
一、按債務人與金融機構協商成立者，不得聲請更生或清算，但
    因不可歸責於己之事由，致履行顯有重大困難者，不在此限
    。本條例施行前，債務人依金融主管機關協調成立之中華民
    國銀行公會會員辦理消費金融案件無擔保債務協商機制與金
    融機構成立之協商，準用前項之規定，消費者債務清理條例
    （下稱消債條例）第151 條第5 項、第6 項分別定有明文。
    上開規定係在避免債務人任意毀諾已成立之協商，濫用更生
    或清算之裁判上債務清理程序，故須因不可歸責於己致履行
    協商方案顯有重大困難，始得聲請更生或清算，此觀消債條
    例第151 條之立法說明即明。惟審酌消債條例施行前，債務
    人僅能循中華民國銀行公會會員辦理消費金融案件無擔保債
    務協商機制處理債務，而無更生或清算等其它債務清理程序
    可供選擇，其程序選擇權未獲保障。為貫徹消債條例第1 條
    所定保障債權人公平受償、謀求消費者經濟生活之更生及社
    會經濟之健全發展之立法目的，應認消債條例第151 條第6
    項準用同條第5 項但書時，其「不可歸責於己之事由」不以
    協商後始發生者為限。次按，債務人不能清償債務或有不能
    清償之虞，且無擔保或無優先權之債務總額未逾新臺幣（下
    同）1,200 萬元者，於法院裁定開始清算程序或宣告破產前
    ，得向法院聲請更生，觀諸消債條例第3 條、第42條第1 項
    規定自明。又法院開始更生程序之裁定，應載明其年、月、
    日、時，並即時發生效力。法院開始更生或清算程序後，得
    命司法事務官進行更生或清算程序，必要時得選任律師、會
    計師或其他適當之自然人或法人一人為監督人或管理人，復
    為同條例第45條第1 項、第16條所明定。
二、本件聲請意旨略以：伊有不能清償債務情事，前曾於民國95
    年6 月依中華民國銀行公會會員辦理消費金融案件無擔保債
    務協商機制與金融機構成立協商，協商條件為每月還款16,6
    32元。此外，尚需按月繳納未加入協商之第一商業銀行股份
    有限公司（下稱第一銀行）信用貸款10,000元、甲○○○股
    份有限公司（下稱甲○○○）汽車貸款6,894 元，致伊每月
    還款金額已高達33,526元。而伊協商時每月收入僅40,868元
    ，復因接獲財政部臺北市國稅局南港稽徵所通知執行94年度
    欠繳綜合所得稅，而無力繼續履行原協商條件。故伊確係因
    不可歸責於己，致履行協商條件顯有重大困難。且伊無擔保
    或無優先權之債務總額未逾1,200 萬元，復未經法院裁定開
    始清算程序或宣告破產，爰向本院聲請更生等語。
三、查債務人林吳約佑（原名：林吳龍）所主張之上開事實，除
    每月生活必要支出之金額外，業據提出中華民國銀行公會員
    辦理消費金融案件無擔保債務協商機制協議書及無擔保債務
    還款計畫（見本院卷第87至88頁）、債務人全戶戶籍謄本（
    見本院卷第22至23頁）、95、96年度綜合所得稅各類所得資
    料清單（見本院卷第41、96頁）、97年度各類所得扣繳暨免
    扣繳憑單（見本院卷第237 頁）、財產歸屬資料清單（見本
    院卷第42頁）、財團法人金融聯合徵信中心當事人綜合信用
    報告－協商前置專用債權人清冊（見本院卷第74至77頁）、
    法務部行政執行署臺北行政執行處通知（見本院第32頁）、
    車輛動產抵押暨借款契約書（見本院卷第114 頁）等為證，
    核閱屬實，堪認為真正。故本件  所以審究者，乃債務人是
    否確有不可歸責於己之事由，致履行協商條件顯有重大困難
    之情形：
  (一)經查，債務人任職於中天電視股份有限公司副導播，95年每
    月平均收入46,089元、96年每月平均收入50,539元，有上開
    95年度、96年度綜合所得稅各類所得資料清單可參。惟債務
    人97年度每月平均實際收入略減為47,778（已扣除勞保、健
    保、所得稅，但不包含強制執行扣薪金額），有其97年1 月
    至12月薪資單、薪資轉帳證明可按（見本院卷第158 至169
    、233 頁）。
  (二)次查，債務人固主張每月必要生活費用包括：膳食費6,300
    元、房租5,000 元、電信（含市內電話、行動電話及網路）
    2,371 元、交通費（含油資、汽車牌照稅、燃料使用費、維
    修費）4,220 元、電費570 元、瓦斯費302 元、生活日用品
    1,500 元、有限電視530 元、香菸1,200 元、寵物飼養1,50
    0 元，共計23,493元（見本院卷第12、13、97、132 、139
    至140 頁）。惟其就上開電、瓦斯、生活日用品費用部分，
    債務人既與其配偶蕭余而共同居住，且其配偶每月收入有約
    4 萬元，有其95、96年度綜合所得稅各類所得資料清單及97
    年度薪資單可參（見本院卷第97、98、151 至157 頁），則
    渠等自應共同分攤上開電、瓦斯及生活日用品費用。又關於
    電信費用2,371 元部分，依債務人提出之電信單據所示，該
    費用包括1 筆市內電話、2 筆行動電話及2 筆非必要之網路
    費用支出，其中1 筆行動電話僅支付基本費，並無任何使用
    ，參以債務人之負債現況及工作性質（副導播），上開電信
    費用顯屬過高，且有浪費之嫌；至聲請人泛稱因工作聯繫所
    需云云，惟未具體說明其工作業務為何、有何必要性，自難
    認為有理由。另關於有限電視、香菸、寵物飼養等費用，非
    屬必要支出，應予扣除。按消債條例之立法目的在使不幸陷
    入經濟困境之人得以清理債務、重建生活，並於清理過程中
    保有符合人性尊嚴之最低基本生活，而非維持債務人過去慣
    常之寬逸生活，故於評估債務人之清償債務能力時，不得由
    債務人任意主張其基本生活費用之數額。是聲請人居住於臺
    北縣淡水鎮，其協商成立至毀諾期間之必要生活費用應依內
    政部社會司公告之98年度臺北市每人每月最低生活費標準，
    即每人每月最低生活費用為14,558元（含房屋租金）計算之
    。
  (三)再查，債務人稱其女林芸竹每月扶養費3,000 元、教育費3,
    500 元乙節 (見本院卷第91頁)， 惟債務人復稱其與配偶共
    同扶養其女林芸竹等語（見本院卷第12頁），是債務人所支
    出林芸竹之每月扶養費及教育費應為3,250 元｛計算式：[
    （3000＋3500）÷2]=3250 ｝。
  (四)綜上所述，以債務人每月實際收入47,778元計算，扣除每月
    應還款之協商金額16,632元、第一銀行信用貸款10,000元及
    甲○○○汽車貸款6,894 元，債務人每月僅餘14,252元（00
    000 -00000-00000-0000=14252） ，已不足支應債務人之必
    要生活費用14,558元，債務人主張其有不可歸責於己之事由
    ，致履行協商條件顯有困難，堪認為真實。此外，債務人復
    查無消費者債務清理條例第6 條第3 項、第8 條或第46條各
    款所定駁回更生聲請之事由存在，則其聲請更生，應屬有據
    。揆諸首揭規定及說明，應予開始更生程序，並命司法事務
    官進行本件更生程序。
四、爰裁定如主文。
中    華    民    國    98    年    6     月    19    日
                  民事第二庭  法      官  陳梅欽
上為正本係照原本作成。
本件不得抗告。
中    華    民    國    98    年    6     月    19    日
                              書  記  官  羅伊安


司法院資訊處製作；財團法人民間司法改革基金會備份。
